【裁判字號】    88,訴,1418
【裁判日期】    921017
【裁判案由】    常業重利
【裁判全文】
臺灣臺北地方法院刑事判決                        八十八年度訴字第一四一八號
    公  訴  人  臺灣臺北地方法院檢察署檢察官
    被      告  申○○
    選任辯護人  舒正本律師
                鍾永盛律師
                吳信吉律師
    被      告  卯○○  男  四.
    選任辯護人  鍾永盛律師
                吳信吉律師
                邱鴻律師
    被      告  酉○○  男  六.
右列被告等因常業重利案件，經檢察官提起公訴（八十八年度偵字第二０二九號）及
併案審理（台灣南投地方法院檢察署九十年度偵緝字第六六號、第六八號），本院判
決如左：
    主      文
申○○以乘他人急迫，貸以金錢，而取得與原本顯不相當之重利為常業，處有期徒刑
參年貳月，扣案之支票共陸拾陸紙、本票共壹佰零捌紙均沒收。
卯○○、酉○○均無罪。
    事      實
一、申○○基於常業重利之犯意，自民國八十四年十一月二十五日（起訴書誤載為八
    十五年十一月二十五日）起，在台北市○○區○○路二二七號一樓「裳姿精品店
    」（曉辰精品店）經營俗稱之地下錢莊即放高利貸業務，其方法則為在中國時報
    或自由時報等報紙刊載「
    明知社會上有因急迫、輕率、無經驗而舉債之人，預設苛刻重利之條件，由申○○親自接洽借款事宜，並借用不知情之同居男友卯○○（經本院判決無罪，理由
    詳後述）開設之上海商業儲蓄銀行北三重分行第00000000000000
    號帳戶及中國信託商業銀行城東分行第00000000000000號帳戶（
    下稱前揭二帳戶），乘子○○、乙○○、王廷珪、癸○○、壬○○、寅○、未○○、丑○○、丙○○（現改名為丁○○）等人急迫需錢孔急之際，貸與金錢，借
    款人須出具本票、支票、
    息之計算方式，略以十天為期，先預扣十二分至二十分不等之利息（月息三十六
    分至六十分），屆期如未償清借款本金，則累計加算利息，即借款新台幣（下同
    ）一萬元，實拿八千八百元（如依二十分計息者則實拿八千元），十天償還一萬
    元（具體之貸款時間、地點、利息計算、質押物等詳如附表所示），以此高額之
    利息及累計複利之計算方式，獲取與原本顯不相當之重利，並恃此為生而以之為
    常業。嗣癸○○為負擔利息，由友人戊○○在其開立之本票背書或央請甲○○簽
    立票據交付予申○○，因無力負擔高額利息，於八十八年一月十一日報警處理，
    而於同年月十二日下午十五時許在台北市○○區○○路二七四號辰○○開設之產
    地咖啡店內為警查獲，並持搜索票至上開精品店扣得支票共六十六紙、本票共一
    百零八紙、丙○○及其夫王志成之國民
    分證影本及借條一紙、土地所有權狀五紙、建物所有權狀一紙、台北市第五信用
    合作社股票一紙、土地建物抵押設定契約書一紙等物，始查悉上情。
二、案經癸○○訴由台北市政府警察局少年警察隊報請台灣台北地方法院檢察署檢察
    官偵查起訴及移送併辦。
    理      由
壹、有罪部分（被告申○○部分）
一、訊據被告申○○矢口否認有於右揭時地經營地下錢莊，貸放金錢予被害人子○○
    、乙○○、王廷珪、癸○○、壬○○、寅○、未○○、丑○○、丁○○等人，藉
    以謀取顯與本金不相當之重利，並恃此為生，而以之為常業之犯行，辯稱：「子
    ○○是跟蔡文欽借錢，後來蔡文欽才將債權轉給伊，伊不是借高利貸給子○○的
    人；是伊跟乙○○借錢，不是乙○○跟伊借錢；伊幫王廷珪、癸○○、壬○○向
    巳○○、午○○（癸○○之妻）借錢，伊並沒有從中賺取利息，並未借高利貸給
    他們；伊的精品店店面是寅○幫伊裝潢的，伊並未借高利貸給他；未○○是新光
    人壽保險業務員，跟伊拉過保險，但伊與她並無金錢往來；伊不認識丑○○；伊
    並非借高利貸給丁○○之人，因她說的還款時間伊人在台南；總之伊並未經營地
    下錢莊。」云云。然查：右揭事實，業據被害人子○○、乙○○、王廷珪、癸○○、壬○○、寅○、未○○、丑○○、丁○○等人分別於警詢、偵查及本院審理
    中指述綦詳（被害人子○○部分詳八十八年度偵字第二０二九號卷第一六八、一
    六九頁警詢筆錄；被害人乙○○部分詳八十八年度偵字第二０二九號卷第一七三
    、一七四頁警詢筆錄、同卷第二四０頁背面偵訊筆錄；被害人王廷珪部分詳八十
    八年度偵字第二０二九號卷第十九至二一頁警詢筆錄、同卷第二０五頁偵訊筆錄
    ；被害人癸○○部分詳八十八年度偵字第二０二九號卷第十一至十四頁警詢筆錄
    、同卷第二０四頁偵訊筆錄、本院八十八年十二月七日、八十九年一月四日、九
    十二年三月二十六日、九十二年四月十五日訊問筆錄；被害人壬○○部分詳八十
    八年度偵字第二０二九號卷第一七七、一七八頁警詢筆錄、同卷第二四一頁正面
    偵訊筆錄；被害人寅○部分詳八十八年度偵字第二０二九號卷第一八五、一八六
    頁警詢筆錄；被害人未○○部分詳八十八年度偵字第二０二九號卷第一八九、一
    九０頁警詢筆錄、同卷第二四七頁背面、第二四八頁正面偵訊筆錄；被害人丑○○部分詳八十八年度偵字第二０二九號卷第一九二、一九三頁警詢筆錄、同卷第
    二四六頁背面偵訊筆錄；被害人丁○○部分詳八十八年度偵字第二０二九號卷第
    一九六、一九七頁警詢筆錄、本院九十二年九月十九日審判筆錄）；警方承辦人
    員於對被害人子○○等九人製作警詢筆錄時均提供被告申○○於八十五年十月十
    二日申請補發之國民
    利貸予其等之人無誤，其中如丑○○、未○○、丁○○等人向被告申○○所借款
    項均僅約十萬元，且於警方查獲被告申○○時已將全部債務清償完畢，與被告申
    ○○亦無夙怨，衡情量無設詞誣攀被告申○○之理；被害人子○○、乙○○、王
    廷珪、壬○○、寅○、未○○、丑○○等人雖嗣後於本院審理時均翻異前詞，附
    和被告申○○之辯詞，改稱其等並未向被告申○○借高利貸云云，惟由本件於八
    十八年九月三十日繫屬本院審理後，本院僅於八十八年十月上旬通知被告到庭，
    並未傳喚被害人壬○○、子○○、寅○、王廷珪、未○○等人，其等未經本院通
    知，陸續於八十八年十月下旬具狀註明本件案號、承辦股別，向本院陳報其等並
    未向被告申○○借高利貸之情事，衡情應係經被告申○○之通知始具狀向本院陳
    報，其等嗣後於本院翻異之詞，顯係事後迴護被告申○○之詞，均不足採信；況
    參諸附卷之證人子○○親自書寫、簽名之借據（詳八十八年度偵字第二０二九號
    卷第三六頁），其上記載：「茲向申○○小姐借款新台幣貳拾貳萬元正，子○○
    ，台北市○○路○段一三六巷十四弄十號四樓，中華民國八十四年十一月二十五
    日。」等語，可見證人子○○確始於八十四年十一月二十五日向被告申○○借款
    二十二萬元，並非向其與被告申○○所稱之案外人蔡文欽借款，嗣後始由案外人
    蔡文欽將對證人子○○之債權轉讓與被告申○○云云；再被害人子○○、乙○○
    、王廷珪、癸○○、壬○○、寅○、未○○、丑○○、丁○○等人前後於警詢、
    偵查及本院審理中證述借款利息之計算方式，本利總和等細節，或有出入，然其
    等於製作筆錄時距借款時間已有相當時日，記憶較為模糊，況地下錢莊業者計算
    利息之方式十分複雜，不僅預扣利息，又利上加利，一般借款人既需款應急，豈
    有再計較並注意如何計算利息之理？多依地下錢莊業者所言照付本利，被害人子
    ○○等人就借款利息之計算方式，本利總和等細節無法清楚記憶，致前後所述或
    有出入，並未與常情有違，其等分別如上述所證情節，應與事實相符，均堪採信
    ；此外，並經證人午○○、戊○○、甲○○、辛○○、己○○等人證述屬實，復
    有為警在上開精品店扣得被害人癸○○等人交付申○○支票共六十六紙、本票共
    一百零八紙、丙○○及其夫王志成之國民
    物領據一紙附卷可佐）、子○○國民
    、建物所有權狀一紙、台北市第五信用合作社股票一紙、土地建物抵押設定契約
    書一紙附卷可憑，且有台灣中小企業銀行支票存款對帳單、大眾商業銀行支票存
    款對帳單、玉山銀行存款往來對帳單、台北銀行入戶匯款條及裳姿企業有限公司
    支票存款帳戶提示行庫明細表、台北市第五信用合作社匯款回條及庚○○支票兌
    領明細、上海商業儲蓄銀行北三重分行對帳單、中國信託商業銀行城東分行支票
    存款對帳單等在卷足稽；足徵被告申○○所辯上情，均屬卸責之詞，殊不足採。
    又被告申○○貸與金錢予被害人子○○等人係收取每月相當於月息三十六分至六
    十分不等之利息，則依最高法院八十四年度台上字第五０六一號判決所揭示之旨
    「公眾週知之事實，毋庸舉證，刑事訴訟法第一百五十七條定有明文。查民間利
    息通常為月息二、三分（即百分之二、三），為一般有民間資金往來經驗者所熟
    知，．．．」，被告申○○向被害人申○○等人收取之借款利息竟高達月息三十
    六分至六十分不等之利息，顯屬與其借款原本顯不相當之重利，且按刑法上所謂
    常業犯，指反覆以同種類行為為目的之社會活動之職業性犯罪而言，至於犯罪所
    得之多寡，是否恃此犯罪為唯一之謀生職業，則非所問，縱令兼有其他職業，仍
    無礙於該常業犯罪之成立，此有最高法院八十五年臺上字第五一０號判例可資參
    照；且一般重利罪，固須乘他人急迫對特定人貸與原本取得顯不相當之利息始能
    成立，但明知社會上有因急迫舉債濟急或有輕率無經驗而舉債情形者，預先訂定
    苛刻之條件，一俟有人向之借款，即得博取重利，並以之為常業，雖非對特定之
    人乘其急迫而為之，仍應成立刑法第三百四十五條之常業重利罪，此亦有最高法
    院八十二年度臺上字第五六０九號判決可資參照；被告申○○雖另經營精品店，
    惟依前所述，其經營俗稱地下錢莊之高利貸業務之與原本不相當之利息收入足用
    以充作其日常生活開銷之一部分，顯恃此為生，已該當於常業犯之要件。本件被
    告申○○常業重利犯行事證明確，洵堪認定。至於被告申○○另聲請傳喚證人甲○○、戊○○、壬○○、子○○、庚○○及製作被害人寅○警詢筆錄之警員楊志
    剛等人，惟本院業於審理中逐一傳喚被害人子○○、乙○○、王廷珪、癸○○、
    壬○○、寅○、未○○、丑○○、丁○○等人到庭證述屬實，事證已明，並無再
    行傳喚證人甲○○、戊○○、壬○○、子○○、庚○○及製作被害人寅○警詢筆
    錄之警員楊志剛等人之必要，附此說明。
二、核被告申○○所為，係犯刑法第三百四十五條之常業重利罪。爰審酌被告申○○
    之素行、犯罪之動機、目的係貪圖利益、即以經營地下錢莊，趁被害人需款孔急
    之際放貸金錢謀取重利之犯罪手段、犯罪時間長達三年餘，所得利益甚多，犯罪
    所生損害嚴重，犯罪後猶否認犯行之態度等一切情狀，量處如主文所示之刑。扣
    案之支票共六十六紙、本票共一百零八紙係被告申○○因本件常業重利犯行所得
    之物，且據被告申○○供稱屬其所有，依刑法第三十八條第一項第三款之規定宣
    告沒收；至於另扣案之子○○國民
    建物所有權狀一紙、台北市第五信用合作社股票一紙、土地建物抵押設定契約書
    一紙等物，均非被告申○○所有，本院自無從宣告沒收，併予說明。
貳、無罪部分（被告卯○○、酉○○部分）
一、公訴意旨略以：被告卯○○與被告酉○○及被告申○○（業經本院判決有罪如主
    文第一項所示）共同基於常業重利犯意之聯絡，自八十四年十一月二十五日（起
    訴書誤載為八十五年十一月二十五日）起，在台北市○○區○○路二二七號一樓
    「裳姿精品店」（曉辰精品店）經營地下錢莊，利用報紙刊登貸款廣告及連絡電
    話0000000000號，由申○○出面接洽借款事宜，被告酉○○有時亦出
    面協助洽談，被告卯○○則開設上海商業儲蓄銀行北三重分行第0000000
    0000000號帳戶及中國信託銀行城東分行第0000000000000
    0號帳戶，提供予被告申○○經營錢莊使用，其等三人乘被害人癸○○、王廷珪
    、子○○、乙○○、壬○○、寅○、未○○、丑○○、丁○○（原名丙○○）及
    其他不特定人需錢孔急之際，貸與金錢，借款人須出具本票、支票、
    不動產所有權狀等質押於被告申○○等人處，以供作擔保，利息之計算方式，略
    以十天為期，先行扣除十二分至二十分不等之利息（月息三十六分至六十分），
    屆期如未償清借款本金，則累計加算利息；即借款一萬元，實拿八千八百元（如
    依二十分計息者則實拿八千元），十天償還一萬元（具體之貸款時間、地點、利
    息計算、質押物等詳如附表所示），以此高額之利息及累計複利之計算方式，獲
    取顯不相當之重利，以此為常業，並恃以維生，嗣癸○○為負擔利息，由證人戊○○在其開立之本票背書或央請證人甲○○簽立票據，交付予被告申○○，屆期
    因無力負擔高額利息，報警處理，於八十八年一月十二日下午十五時許在台北市
    中山區○○路二七四號辰○○開設之產地咖啡店內為警查獲被告酉○○、申○○
    ，並持搜索票至上開精品店，扣支票六十六紙、本票一百零八紙、被害人丙○○
    及其夫王志成之國民
    有權狀五紙、建物所有權狀一紙、台北市第五信用合作社股票一紙、土地建物抵
    押設定契約書一紙，因認被告卯○○、酉○○亦涉有常業重利罪嫌。
二、按犯罪事實應依證據認定之，無證據不得推定其犯罪事實。又不能證明被告犯罪
    者，應諭知無罪之判決，刑事訴訟法第一百五十四條、第三百零一條第一項分別
    定有明文。又事實之認定，應憑證據，如未能發現相當證據，或證據不足以證明
    ，自不能以推測或擬制之方法，為裁判基礎，最高法院四十年台上字第八十六號
    判例可資參照。
三、公訴人認被告卯○○、酉○○均涉有右開常業重利犯行，係以被告卯○○於案發
    時係被告申○○之親密男友，並提供前揭二帳戶予被告申○○供其經營地下錢莊
    資金往來之用，且於被告申○○與告訴人癸○○及被害人王廷珪洽談借款事宜時
    在場，被告酉○○則於本件為警查獲時即八十八年一月十二日下午十五時許，在
    辰○○所開設位於台北市○○路二七四號產地咖啡店內向告訴人癸○○自稱其係
    被告申○○之金主，並執有告訴人癸○○交付予被告申○○之支票等情為其主要
    論據。惟訊據被告卯○○、酉○○均堅詞否認有何與被告申○○共定涉犯常業重
    利之犯行，被告卯○○辯稱：「伊與申○○是八十二年間認識的，是親密的好朋
    友，八十三年間申○○說她生意上有需要，要求伊開支票帳戶給她使用，伊將國
    民
    伊曾在申○○開的精品店見過癸○○、王廷珪二人，但不知道申○○與他們等人
    金錢往來的事，伊不知道申○○是否用伊的帳戶從事高利貸，伊與本案無關，洵
    無常業重利犯行。」等語，被告酉○○則辯稱：「八十八年一月十二日下午伊去
    松江路二七四號辰○○開設之產地咖啡店找辰○○，巧遇友人申○○，即過去打
    招呼，當時申○○在該處與癸○○談處理支票的事，伊與申○○並無金錢往來，
    伊不認識癸○○，亦未向癸○○說過伊是申○○的金主，他退票的支票都在伊那
    裡的話，伊與本案無關，洵無常業重利犯行。」等語。經查：
（一）被告卯○○部分
      １、被告卯○○就其於案發時係被告申○○之親密男友，被告申○○利用其開
          立之前揭二帳戶供其經營地下錢莊資金往來之用等情自承不諱，然被告卯
          ○○雖係被告申○○之同居人，並為右揭被告申○○經營地下錢莊使用帳
          戶之所有人，其是否涉犯本件常業重利犯行，仍須視被告卯○○是否與被
          告申○○有共同常業重利之犯意聯絡而定。
      ２、告訴人癸○○雖於警詢及偵查時證稱被告卯○○係被告申○○之同居人，
          且於其與被告申○○洽談借款事宜時在場（詳八十八年度偵字第二０二九
          號卷第十一頁、第二０四頁），嗣於本院審理中先證稱其在被告申○○的
          精品店認識被告卯○○，有見過被告卯○○的支票，是給被告申○○使用
          等語（詳本院八十九年一月四日訊問筆錄），又證稱其向被告申○○借錢
          ，並未向被告卯○○借錢等語（詳本院九十二年四月十五日訊問筆錄）；
          證人王廷珪於警詢時係證稱其自八十六年十一月間起向被告申○○借款等
          語（詳八十八年度偵字第二０二九號卷第十九頁），並未提及被告卯○○
          是否於其與被告申○○洽談借款事宜時在場乙節，起訴書敘述證人王廷珪
          曾於警詢時證稱被告卯○○於其與被告申○○洽談借款事宜時在場，應屬
          誤會，證人王廷珪嗣於偵查中證稱被告卯○○是被告申○○之同居人，但
          其從未與之接觸過等語（詳八十八年度偵字第二０二九號卷第二０五頁）
          ，於本院審理中亦證稱不認識被告卯○○，與之並無金錢往來等語（詳本
          院八十九年五月二十六日訊問筆錄），顯見依告訴人癸○○及證人王廷珪
          所言，其等與被告申○○洽談借款事宜時，被告卯○○從未參與；其餘被
          害人子○○等人亦均證稱不認識被告卯○○，並未與其有金錢往來等語；
          被告申○○復自始否認被告卯○○參與本件；是依公訴人所提證據，尚不
          足以遽認被告卯○○與被告申○○有何公訴人所指之共同常業重利之犯行
          ；此外，復查無其他積極證據足認定被告卯○○有公訴人指訴之犯行，其
          犯罪尚屬不能證明，依前開說明，應為被告卯○○無罪之諭知。
（二）被告酉○○部分
      １、被告酉○○就其於本件為警查獲時即八十八年一月十二日下午十五時許，
          在辰○○所開設位於台北市○○路二七四號產地咖啡店內等情自承不諱，
          然被告酉○○當時雖在場，其是否涉犯本件常業重利犯行，則須視告訴人
          癸○○於警詢時所述被告酉○○自稱其係被告申○○之金主，並執有告訴
          人癸○○交付予被告申○○之支票等情是否為真。
      ２、告訴人癸○○雖於警詢時證稱被告酉○○自稱其係被告申○○之金主，並
          執有告訴人癸○○交付予被告申○○之支票等語（詳八十八年度偵字第二
          ０二九號卷第十一頁），然於偵查中改稱係被告申○○稱被告酉○○係幕
          後金主，之前並未接觸過被告酉○○等語（詳八十八年度偵字第二０二九
          號卷第二０四頁），嗣於本院審理中先證稱其在被告申○○曾說被告酉○○係幕後資助者等語（詳本院八十九年一月四日訊問筆錄），又證稱其不
          認識酉○○，只於八十八年一月十二日當日見過酉○○，被告申○○的金
          主是巳○○等語（詳本院九十二年四月十五日訊問筆錄）；顯見依告訴人
          癸○○所言，被告酉○○並未參與其向被告申○○借款事宜，其餘被害人
          子○○等人亦均證稱不認識被告酉○○，並未與其有金錢往來等語；被告
          申○○復自始否認被告酉○○係其幕後金主且參與本件，反供稱其幕後金
          主係巳○○；是依公訴人所提證據，尚不足以遽認被告酉○○與被告申○○有何公訴人所指之共同常業重利之犯行；此外，復查無其他積極證據足
          認定被告酉○○有公訴人指訴之犯行，其犯罪尚屬不能證明，依前開說明
          ，應為被告酉○○無罪之諭知。
參、移送併辦部分：
一、台灣南投地方法院檢察署九十年度偵緝字第六六號、第六八號移送併辦意旨略以
    ：被告申○○、卯○○於八十四年間某日起至八十八年八月間某日止，共同基於
    意圖為自己不法所有之犯意聯絡，由被告卯○○提供前揭二支票帳戶供被告申○○使用，被告申○○再向告訴人巳○○佯稱其等經濟狀況良好，惟須現金購買土
    地蓋屋，願以王廷珪、癸○○、壬○○等人提供之房地為擔保，事後必如數情償
    等語，施此詐術致告訴人巳○○信以為真而陷於錯誤，陸續依被告申○○之指示
    ，匯款至被告卯○○所有之前揭二支票帳戶計一千五百二十三萬五千零四十六元
    ，詐取現金轉借王廷珪、癸○○等人，迄被告申○○、卯○○未依約還款，屢次
    催討均未獲置理，始悉受騙，因認被告申○○、卯○○共同涉犯刑法第三百三十
    九條第一項詐欺取財罪嫌。
二、按犯罪事實應依證據認定之，無證據不得推定其犯罪事實。又不能證明被告犯罪
    者，應諭知無罪之判決，刑事訴訟法第一百五十四條、第三百零一條第一項前段
    分別定有明文。而認定不利於被告之事實，須依積極證據，苟積極證據不足為不
    利於被告事實之認定時，即應為有利於被告之認定，更不必有何有利之證據。又
    按告訴人之指訴係以使被告受刑事訴追為目的，是其陳述是否與事實相符，仍應
    調查其他證據以資審認。再者，刑法第三百三十九條第一項詐欺罪之成立，以意
    圖為自己或第三人不法所有，以詐術使人將本人或第三人之物交付為要件。所謂
    以詐術使人交付，必須被詐欺人因其詐術而陷於錯誤，若其所用方法，不能認為
    詐術，亦不致使人陷於錯誤，即不構成該罪，最高法院三十年上字第八一六號、
    五十二年度台上字第一三００號、四十六年台上字第二六○號判例意旨可資參照
    。
三、移送併辦意旨認被告申○○、卯○○涉犯此部分詐欺取財犯行，係以告訴人巳○○之指述及附卷之告訴人巳○○提出之匯款明細及匯款單、支票明細表及退票理
    由單、土地及建物登記簿謄本等影本為據。惟訊據被告申○○、卯○○均堅詞否
    認有何右開詐欺取財犯行，被告申○○辯稱：「伊確實向巳○○借款，本金加利
    息共一千五百二十三萬五千零四十六元，借這些錢伊是以卯○○及伊開設的裳姿
    精品的支票去借的，這些錢伊是替王廷珪、癸○○、壬○○的人借的，並提供房
    地設定為巳○○設定抵押權，利息每二百萬元月息十萬元，至八十八年間伊每月
    付利息六十五萬元給巳○○，伊是向巳○○借款，並未詐騙巳○○。」等語，被
    告卯○○辯稱：「伊與申○○是親密好友，八十三年間申○○說她生意上有需要
    ，伊就開支票帳戶給她使用，伊有見過巳○○，但並未參與巳○○與申○○之間
    借款事宜，與巳○○亦無金錢往來，並未詐騙巳○○。」等語。經查：質之告訴
    人巳○○供稱：「申○○以風光表面欺騙我，向我借了一千多萬元，說要買土地
    及借給癸○○、壬○○、王廷珪等人周轉，我是基於彼此交情才借她，並未向她
    收取利息，申○○每月匯給我的錢是生活費，不是利息，出面借錢的人是申○○
    ，卯○○只與她去過我家一次，我認為申○○是拿卯○○的票向我借款，所以也
    告卯○○詐欺。」等語（詳台灣南投地方法院檢察署九十年度偵緝字第六八號卷
    第二一頁、本院八十八年十二月七日、八十九年十二月二十九日、九十二年三月
    十一日、九十二年六月十七日訊問筆錄），依附卷之告訴人巳○○提出之匯款明
    細及匯款單、支票明細表及退票理由單、土地及建物登記簿謄本等影本及被告申
    ○○提出之被告卯○○及裳姿精品之前開支票明細表之記載，被告申○○匯款予
    告訴人巳○○之金額較告訴人巳○○匯款予被告申○○之金額為高，二人之金錢
    往來長達數年，告訴人巳○○長達數年與被告申○○互有金錢往來金額高達數千
    萬元，且為確保自己權益，尚知向被告申○○要求向其轉借金錢之癸○○、王廷
    珪、壬○○提供房地擔保，焉有受騙之理？且告訴人巳○○不否認被告申○○每
    月固定匯款十萬元予告訴人巳○○，雖供稱該筆款項係因其無錢花用，被告申○○寄生活費予其生活等語，惟告訴人巳○○既有錢陸續匯款予被告申○○，何以
    無錢生活？顯見告訴人巳○○並非因誤信被告申○○所言致陷於錯誤而陸續借款
    予被告申○○，而係明知被告申○○係經營高利貸之地下錢莊業者，為圖厚利仍
    陸續交付款項予被告申○○，並向被告申○○固定收取高達月息五分之利息謀利
    ，再由被告申○○為圖更高之利息轉借予癸○○、王廷珪、壬○○等人，告訴人
    巳○○係被告申○○之金主無疑，被告申○○既未施詐術詐騙告訴人巳○○，則
    被告卯○○將其所有之前揭二支票帳戶借予被告申○○亦無施詐術詐騙告訴人巳
    ○○之餘地；揆諸上揭判例意旨及說明，顯與詐欺取財罪之構成要件不合，尚不
    得以被告申○○使用被告卯○○之前揭帳戶，向告訴人巳○○借款，目前仍積欠
    上開款項，即遽認被告申○○、卯○○共同涉犯詐欺取財犯行；此外，復查無其
    他積極證據足認定被告申○○、卯○○有檢察官指訴之此部份犯行，其此部份犯
    行尚屬不能證明，本應為其等無罪之諭知，然與前開業經本院論罪科刑部分，即
    無連續犯之裁判上一罪之關係，本院無從審酌，應退回台灣南投地方法院檢察署
    檢察官另行處理。
肆、至於被告申○○自承其於八十七年十一月間在彰化商業銀行南三重分行提示票號
    Ｂ00000000號、發票日八十七年十一月十六日、發票人卯○○、付款人
    中國信託商業銀行城東分行、票面金額十七萬元之支票時，因彰化商業銀行南三
    重分行承辦人員要求提示人須背書，遂在該支票背面偽造蔡味真簽名並持以向承
    辦人員行使之行使偽造私文書犯行（詳本院卷第二卷第七二頁、本院九十年九月
    十四日、九十二年六月十七日訊問筆錄、本院九十二年九月十九日審判筆錄），
    查被告申○○前曾犯偽造文書案件（台灣板橋地方法院八十七年度訴字第九一五
    號判決），惟前案判決日為八十七年六月九日，確定日為八十七年七月六日，有
    台灣板橋地方法院八十七年度訴字第九一五號判決及被告全國前案紀錄表各一件
    在卷可憑，係在此行使偽造私文書犯行之前，此犯行不為前案確定判決效力所及
    ；而本件被告申○○雖借用被告卯○○在前揭中國信託銀行城東分行第0000
    0000000000號帳戶做為經營俗稱地下錢莊之放高利貸業務之用，然前
    揭帳戶係供告訴人癸○○等借款人交付之支票提示或匯入款項還款之用，並無任
    何證據證明此被告申○○提示簽發前開支票並在其上偽造蔡味真簽名而背書之行
    為，與本件被告申○○經營放高利貸業務之常業重利犯行之間有方法結果關係，
    故此行使偽造私文書犯行與本件被告申○○所犯常業重利犯行之間並無牽連犯之
    裁判上一罪關係，不屬本院審判範圍，自應由檢察官另行偵辦，附此說明。
據上論斷，應依刑事訴訟法第二百九十九條第一項前段、第三百零一條第一項，刑法
第三百四十五條、第三十八條第一項第三款，罰金罰鍰提高標準條例第一條前段，判
決如主文。
本案經檢察官侯少卿到庭執行職務。
中      華      民      國    九十二      年      十    月      十七    日
                                      臺灣臺北地方法院刑事第四庭
                                          審判長法官  黃  雅  芬
                                                法官  楊  代  華
                                                法官  黎  惠  萍
右正本證明與原本無異
如不服本判決，應於判決送達後十日內向本院提出上訴狀（應附繕本），上訴於臺灣
高等法院。
                                                書記官洪  素  惠
中      華      民      國    九十二      年      十    月      十七    日
附錄本案論罪科刑法條全文：
刑法第三百四十五條：
以犯前條之罪為常業者，處五年以下有期徒刑，得併科三千元以下罰金。
附表（依借款時間先後排列）
一、子○○自八十四年十一月二十五日起至八十五年十一月十六日止，因需錢孔急，
    陸續在台北市○○區○○路一段一三六巷十四弄十號四樓住處，向申○○借款一
    百三十七萬七千四百元，實拿約七十五萬元，利息約六十二萬元，利息之計算方
    式，每十日為一期，每一萬元利息以六百元計，並提供其身分證影本、借條一紙
    、支票二紙、本票四紙為質。
二、乙○○自八十六年六月間起至八十七年三月間止，因需錢孔急，陸續在台北市信
    義區○○○路四七五號四樓，向申○○借款約一百萬元，利息計算之方式，每十
    日為一期，利息十二分（月息三十六分），連本帶利償還二百五十萬元，並提供
    支票一紙、本票二紙為質。
三、王廷珪於八十六年十一月間，因需錢孔急，在上址精品店，向申○○借款十五萬
    元，十日為期，利息一萬八千元，嗣又陸續借款一百八十餘萬元之本金，總計借
    款額實拿約二百萬元，利息約四、五百萬元，並提供支票為質。
四、癸○○於八十七年四月十一日，因需錢孔急，在台北市○○路起二二七號一樓精
    品店，向申○○借款五十餘萬元，嗣又陸續借款不詳金額之本金，至同年八月十
    一日止，本利達二百餘萬元，提供房屋所有權狀、支票、本票等為質。
五、壬○○自八十七年五、六月間因需錢孔急，在彰化縣大村鄉加錫村加錫二巷三十
    九號之十一住處，向申○○借款三十萬元，借款時先扣除利息，每十日為一期，
    月息三十六分，嗣至八十七年十二月止再借款不詳本金，迄八十八年一月止本利
    已達二百五十萬餘元，並提供支票二紙、本票二紙、印鑑證明一紙、地價證明書
    一紙為質。
六、寅○於八十七年九月二十三日，因需錢孔急，在台北縣永和市○○路○段九一巷
    二五號住處，向申○○借款八萬元，實拿七萬二千五百元，八日為一期，利息七
    千五百元，並提供支票二紙、本票一紙為質。
七、未○○於八十七年十一月二十五日，因需錢孔急，在台北縣蘆洲市○○路四二二
    巷四八弄七號住處，向申○○借款十四萬元，實拿十一萬元，十五日為期，利息
    三萬元，並提供支票四紙、本票一紙為質。
八、丑○○於八十七年十二月三十日，因需錢孔急，在台北市大同區○○○路○段七
    號住處，向申○○借款十二萬五千元，實拿十萬元，十日為期，利息二萬五千元
    ，並提供本票一紙、庚○○簽發之支票二紙為質。
九、丙○○（現名丁○○）於八十八年一月八日，因需錢孔急，在台北縣新莊市○○
    路一三二號住處，向申○○借款十萬元，實拿八萬元，十日為期，利息二萬元，
    並提供身分證、支票二紙及本票一紙為質。


司法院資訊處製作；財團法人民間司法改革基金會備份。
